ACORDAO-COMPLETO-2378754

ACÓRDÃO 12168/2019 ATA 38/2019 - PRIMEIRA CÂMARA

VISTOS, relatados e discutidos estes autos referentes à Tomada de Contas Especial instaurada pelo Fundo Nacional de Saúde em razão da não comprovação da boa e regular aplicação dos recursos do Sistema Único de Saúde repassados ao Município de Montanhas/RN, durante o exercício de 2012, no âmbito do Programa Nacional de Melhoria do Acesso e da Qualidade. 
ACORDAM os Ministros do Tribunal de Contas da União, reunidos em sessão da 1ª Câmara, ante as razões expostas pelo Relator, em:
9.1. excluir o nome da Sra. Maria Eliete Coutinho Bispo do rol de responsáveis desta Tomada de Contas Especial; 
9.2. com fundamento nos arts. 1º, inciso I, 16, inciso III, alínea c, 19, caput, e 23, inciso III, da Lei 8.443/1992, julgar irregulares as contas da Sra. Adriana Coutinho Bispo e condená-la ao pagamento das quantias a seguir indicadas, acrescidas da atualização monetária e dos juros de mora, calculados a partir das datas especificadas até a efetiva quitação, nos termos da legislação em vigor, fixando-lhe o prazo de 15 (quinze) dias, a contar do recebimento da notificação, para que comprove, perante o Tribunal (art. 214, inciso III, alínea a, do Regimento Interno/TCU) , o recolhimento da dívida ao Fundo Nacional de Saúde:
	DATA DA OCORRÊNCIA 
	VALOR ORIGINAL (R$) 

	12/07/2012
	11.000,00

	17/07/2012
	11.000,00

	22/08/2012
	11.000,00

	13/09/2012
	11.000,00

	21/09/2012
	15.400,00

	31/10/2012
	33.000,00

	12/11/2012
	22.000,00

	19/11/2012
	22.000,00

	19/11/2012
	22.000,00

	19/11/2012
	22.000,00

	19/11/2012
	17.600,00

	18/12/2012
	33.000,00

	29/12/2012
	33.000,00

9.3. aplicar à Sra. Adriana Coutinho Bispo a multa prevista no art. 57 da Lei 8.443/1992, no valor de R$ 40.000,00 (quarenta mil reais) , fixando-lhe o prazo de 15 (quinze) dias, a contar da notificação, para que comprove, perante o Tribunal, o recolhimento da dívida aos cofres do Tesouro Nacional (art. 214, inciso III, alínea a, do Regimento Interno/TCU) , atualizada monetariamente desde a data deste Acórdão até a data do efetivo recolhimento, se for paga após o vencimento, na forma da legislação em vigor;
9.4. autorizar, caso requerido, nos termos do art. 26 da Lei 8.443/1992, o parcelamento das dívidas em até 36 (trinta e seis) parcelas mensais e sucessivas, sobre as quais incidirão os correspondentes acréscimos legais (débito: atualização monetária e juros de mora; multa: atualização monetária) , esclarecendo à  responsável que a falta de pagamento de qualquer parcela importará no vencimento antecipado do saldo devedor (art. 217, § 2º, inciso II, do RI/TCU) , sem prejuízo das demais medidas legais;   
9.5. autorizar, desde logo, a cobrança judicial das dívidas a que se referem os subitens anteriores, caso não atendida a notificação, com base no art. 28, inciso II, da Lei 8.443/1992;
9.6. remeter cópia deste Acórdão à Procuradoria da República no Estado do Rio Grande do Norte, com fundamento no art. 16, § 3º, da Lei 8.443/1992 e no art. 209, § 7º, do Regimento Interno/TCU.

Tomada de Contas Especial pelo Fundo Nacional de Saúde em razão da não comprovação da boa e regular aplicação dos recursos do Sistema Único de Saúde repassados a município no âmbito do Programa de Melhoria do Acesso e da Qualidade.

Primeira Câmara

Município de Montanhas/RN.

3. Responsáveis: Maria Eliete Coutinho Bispo (XXX.948.934-XX) e Adriana Coutinho Bispo (030-995.884-90).

13.1. Ministro presente: Walton Alencar Rodrigues (Presidente).
13.2. Ministros-Substitutos convocados: Marcos Bemquerer Costa (Relator) e Weder de Oliveira.

MARCOS BEMQUERER

Trata-se da Tomada de Contas Especial instaurada pelo Fundo Nacional de Saúde em nome das Sras. Maria Eliete Coutinho Bispo, Prefeita de Montanhas/RN na gestão de 2009 a 2012, e Adriana Coutinho Bispo, Secretária Municipal de Saúde, no período de 1º/12/2010 a 31/12/2012, em razão da não comprovação do bom e regular emprego dos recursos do Sistema Único de Saúde – SUS repassados ao referido município, durante o exercício de 2012, no âmbito do Programa Nacional de Melhoria do Acesso e da Qualidade (PMAQ) . 
2.	 A seguir, reproduzo, com alguns ajustes de forma, excerto da instrução da peça 15, em que a matéria destes autos foi assim historiada e analisada pela Secex/TCE:  
“HISTÓRICO 
2. O processo originou-se das constatações contidas no Relatório de Auditoria 14830 (peça 2, p. 3-15) do Departamento Nacional de Auditoria do SUS (Denasus) , realizada na Secretaria Municipal de Saúde de Montanhas – RN com o objetivo de verificar a aplicação dos recursos do PMAQ no exercício de 2012, em atenção ao item 1.6 do Acórdão 4066/2014-TCU-Segunda Câmara (rel. Ministro Aroldo Cedraz) . A auditoria constatou dano ao erário de R$ 264.000,00 (peça 2, p. 10) , devido à seguinte irregularidade:
a) não apresentação dos comprovantes de pagamentos de despesas realizados com os recursos do PMAQ e dos respectivos processos licitatórios, não comprovando a liquidação regular das despesas (Constatação n. 345698, Devolução ns. 169692, 169776, 170068, 170069, 170074, 170075, 170054, 169693, 169779, 170073, 170072, 170076 e 170077) .
3. O detalhamento do débito realizado pelo Denasus consta da peça 2, p. 10-13. 
4. O Relatório Completo do Tomador de Contas 000032/2017 (peça 1, p. 36-42) , acompanhando entendimento do Denasus, caracterizou a responsabilidade das Sras. Maria Eliete Coutinho Bispo, Prefeita Municipal de Montanhas – RN de 1º/1/2009 a 31/12/2012, e Adriana Coutinho Bispo, Secretária Municipal de Saúde de Montanhas – RN de 1º/12/2010 a 31/12/2012.
5. O Relatório de Auditoria 39/2018 da Controladoria-Geral da União (peça 1, p. 44-46) retrata as questões relatadas no Relatório de Tomada de Contas Especial. 
6. Diante disso, a Controladoria-Geral da União – CGU emitiu certificado de irregularidade das contas (peça 1, p. 47) , acompanhado do parecer do dirigente do órgão de controle interno (peça 1, p. 49) , tendo o Ministro de Estado da Saúde, Sr. Ricardo Barros, registrado o conhecimento das conclusões daquele órgão de controle interno (peça 1, p. 53) . A responsabilização foi devidamente inscrita no Siafi (peça 1, p. 32) .
7. A presente Tomada de Contas Especial foi autuada no TCU em 27/3/2018, dando início à fase externa da TCE. 
8. A instrução à peça 6 corroborou a análise empreendida na fase interna desta Tomada de Contas Especial e concluiu pela existência de indícios de dano ao erário, em razão da ausência de comprovação de que os recursos repassados tenham sido aplicados em alguma finalidade pública, com a consequente obrigação de devolução desses valores ao Fundo Nacional de Saúde, em linha com o entendimento firmado no item 9.3.3 do Acórdão 1072/2017-TCU-Plenário (rel. Ministro Bruno Dantas) . Definiu-se ainda a responsabilidade das Sras. Maria Eliete Coutinho Bispo e Adriana Coutinho Bispo. 
9. Ante a anuência a essas conclusões pelo corpo dirigente da Secex-TCE (peças 7-8) e com fulcro na delegação de competência conferida pelo Relator Ministro-Subst. Marcos Bemquerer Costa, consubstanciada no art. 1º, inciso VIII, da Portaria-MINS-MBC n. 1, de 14/7/2014, promoveu-se a citação das responsáveis, por intermédio dos Ofícios 1.531/2018-TCU/Secex-TCE (peça 9) e 1.530/2018-TCU/Secex-TCE (peça 11) , para que apresentassem alegações de defesa ou recolhessem o débito decorrente da irregularidade a seguir detalhada:
9.1. Irregularidade: não comprovação da boa e regular aplicação dos recursos repassados  pelo Fundo Nacional de Saúde ao município de Montanhas – RN para o Programa Nacional de Melhoria do Acesso e da Qualidade (PMAQ) , no período de julho a dezembro de 2012, pela não apresentação dos comprovantes de pagamentos de despesas realizados com os recursos do PMAQ e dos respectivos processos licitatórios, não comprovando a liquidação regular das despesas, conforme Comunicado de Auditoria 01/2014: - Consulta às Transferências Fundo a Fundo, no site do FNS/MS: www.fns.saude.gov.br: - Extratos bancários da conta corrente do PMAQ.
9.2. Conduta: Maria Eliete Coutinho Bispo, na condição de Prefeita Municipal (gestão de 1º/1/2009 a 31/12/2012) : deixar de comprovar a boa e regular aplicação dos recursos repassados pelo Fundo Nacional de Saúde ao Programa Nacional de Melhoria do Acesso e da Qualidade (PMAQ) por não apresentar os respectivos processos licitatórios, não comprovando a liquidação das despesas, quando deveria ter sido realizado e comprovado o respectivo processo licitatório.
9.3. Conduta: Adriana Coutinho Bispo, na condição de Secretária Municipal de Saúde (gestão 1º/12/2010 a 31/12/2012) : deixar de comprovar a boa e regular aplicação dos recursos repassados pelo Fundo Nacional de Saúde por não apresentar os comprovantes de despesas realizadas com os recursos do Programa Nacional de Melhoria do Acesso e da Qualidade (PMAQ) , quando deveria ter sido realizada a apresentação dos documentos que comprovassem a realização das despesas.
9.4. Dispositivos violados: arts. 62 e 63 da Lei 4.320/1964.
10. Regularmente notificadas (peças 13-14) , as responsáveis não apresentaram alegações de defesa nem recolheram o débito a elas atribuído, configurando-se a revelia de que trata o art. 12, § 3º, da Lei 8.443/1992.
EXAME TÉCNICO
11. O art. 22, inciso I, da Lei 8.443/1992 c/c o art. 179, inciso II, do Regimento Interno/TCU (RI/TCU) , estabelecem que as comunicações processuais realizadas pelo Tribunal devem ser feitas mediante carta registrada, com Aviso de Recebimento dos Correios – AR, que comprove a entrega no endereço do destinatário. 
12. Observa-se que para a validade da citação, não é necessário que a comunicação processual seja pessoalmente entregue ao destinatário, bastando que o ofício com o AR seja recebido no endereço do responsável, obtido em fonte de dados oficial, a exemplo da base da Receita Federal.
13. Também não há que se falar em aplicação subsidiária das disposições contidas no Código de Processo Civil, pois a matéria é regulada por normativo específico desta Corte de Contas, editado no exercício de sua competência constitucional. 
14. A validade de tal critério de comunicação processual é referendada pela jurisprudência deste Tribunal, conforme os Acórdão 316/2018-TCU-Plenário (rel. Ministro Vital do Rego) , 5419/2017-TCU-2ª Câmara (rel. Ministro Augusto Nardes) , 3.254/2015-TCU-1ª Câmara (rel. Benjamin Zymler) e 1946/2014-TCU-1ª Câmara (rel. Ministro José Múcio Monteiro) . 
15. O entendimento desta Corte de Contas também encontra amparo em deliberação do Plenário do Supremo Tribunal Federal, proferida em sede de agravo regimental em mandado de segurança, MS 25.816 AgR/DF, publicada no Diário de Justiça de 4/8/2006, e ementada nos seguintes termos: 
‘EMENTA: AGRAVO REGIMENTAL. MANDADO DE SEGURANÇA. DESNECESSIDADE DE INTIMAÇÃO PESSOAL DAS DECISÕES DO TRIBUNAL DE CONTAS DA UNIÃO. ART. 179 DO REGIMENTO INTERNO DO TCU. INTIMAÇÃO DO ATO IMPUGNADO POR CARTA REGISTRADA, INICIADO O PRAZO DO ART. 18 DA LEI N. 1.533/51 DA DATA CONSTANTE DO AVISO DE RECEBIMENTO. DECADÊNCIA RECONHECIDA. AGRAVO IMPROVIDO. 
1. O envio de carta registrada com aviso de recebimento está expressamente enumerado entre os meios de comunicação de que dispõe o Tribunal de Contas da União para proceder às suas intimações. 
2. O inciso II do art. 179 do Regimento Interno do TCU é claro ao exigir apenas a comprovação da entrega no endereço do destinatário, bastando o aviso de recebimento simples. 
3. O prazo decadencial para a impetração do mandado de segurança conta-se da data constante do aviso de recebimento e não admite suspensão ou interrupção. 
4. Agravo regimental a que se nega provimento.
 (MS 25816 AgR, Relator (a) :  Min. EROS GRAU, Tribunal Pleno, julgado em 12/06/2006, DJ 04-08-2006 PP-00024 EMENT VOL-02240-03 PP-00455 RTJ VOL-00200-01 PP-00107 LEXSTF v. 28, n. 333, 2006, p. 203-207) ’
16. Assim, não há invalidade nas notificações feitas, porquanto realizadas conforme os normativos vigentes, tendo sido os ARs referentes aos ofícios notificatórios encaminhados para os endereços das responsáveis, constantes da base CPF da Receita Federal, a teor dos documentos constantes das peças 4, 5, 9, 11, 13 e 14.
17. Regularmente citadas, as Sras. Maria Eliete Coutinho Bispo e Adriana Coutinho Bispo não compareceram aos autos. Operam-se, portanto, os efeitos da revelia, dando-se prosseguimento ao processo, nos termos do art. 12, § 3º, da Lei 8.443/1992 c/c o art. 202, § 8º, do RI/TCU.
18. Nos processos do TCU, a revelia não leva à presunção de que seriam verdadeiras todas as imputações levantadas contra as responsáveis, diferentemente do que ocorre no processo civil, em que a revelia do réu opera a presunção da verdade dos fatos narrados pelo autor. Dessa forma, a avaliação da responsabilidade não pode prescindir da prova existente no processo ou para ele carreada.
19. Configurada a revelia das responsáveis frente à citação deste Tribunal e inexistindo comprovação da boa e regular aplicação dos recursos transferidos, considerados os elementos existentes nos autos, não resta alternativa senão dar seguimento ao processo, proferindo julgamento sobre os elementos até aqui presentes, que conduzem à irregularidade dessas presentes contas.
20. Em se tratando de processo em que as partes não se manifestaram acerca das irregularidades imputadas, não há elementos para que se possa efetivamente aferir e reconhecer a ocorrência de boa-fé na conduta das Sras. Maria Eliete Coutinho Bispo e Adriana Coutinho Bispo. Logo, pode este Tribunal, desde logo, proferir o julgamento de mérito pela irregularidade das contas, conforme combinação dos §§ 2º e 6º do art. 202 do RI/TCU.
21. Esse entendimento está amparado nos Acórdão 1009/2018-TCU-Plenário (rel. Ministro Bruno Dantas) , 309/2017 – Plenário (rel. Ministro Vital do Rêgo) , 2.535/2015 – Plenário (rel. Ministro Vital do Rêgo) , 2.424/2015 – Plenário (rel. Ministro Benjamin Zymler) .
22. Assim, com fundamento nos arts. 1º, inciso I, 16, inciso III, alínea b, 19 e 23, inciso III, da Lei 8.443/1992, e nos arts. 1º, inciso I, 209, inciso II, 210 e 214, inciso III, do RI/TCU, as presentes contas devem ser julgadas irregulares, com a condenação em débito e aplicação de multa às responsáveis, uma vez que infringiram o disposto nos arts. 63 e 64 da Lei 4.320/1964, tendo, pois, cometido ato de gestão com infração à norma legal e regulamentar.
23. Por fim, observa-se não ter ocorrido a prescrição da pretensão punitiva por parte do TCU que, nos termos do entendimento firmado no Acórdão 1441/2016-TCU-Plenário (relator Ministro Benjamin Zymler e redator Ministro Walton Alencar Rodrigues) , subordina-se ao prazo geral de prescrição indicado no art. 205 do Código Civil, qual seja, dez anos contados a partir da data de ocorrência da irregularidade sancionada, nos termos do art. 189 do Código Civil. As irregularidades discutidas nesta TCE ocorreram no exercício de 2012, portanto, há menos de 10 anos do ato que determinou a citação dos responsáveis, ocorrido em 10/9/2018 (peça 8) .”
3.	Com base na análise empreendida, a Secex/TCE propõe ao Tribunal (peças 15-17) :
	3.1. considerar revéis, para todos os efeitos, as Sras. Maria Eliete Coutinho Bispo e Adriana Coutinho Bispo, dando-se prosseguimento ao processo, nos termos do art. 12, § 3º, da Lei 8.443/1992; 
	3.2. com fundamento nos arts. 1º, inciso I, 16, inciso III, alínea b, 19 e 23, inciso III, da Lei 8.443/1992, julgar irregulares as contas das Sras. Maria Eliete Coutinho Bispo e Adriana Coutinho Bispo e condená-las solidariamente ao pagamento das quantias a seguir especificadas, com a fixação do prazo de quinze dias, a contar das notificações, para comprovarem, perante o Tribunal (art. 214, inciso III, alínea a, do RI/TCU) , o recolhimento da dívida a favor do Fundo Nacional de Saúde, atualizada monetariamente e acrescida dos juros de mora, calculados a partir das datas discriminadas, até a data do recolhimento, na forma prevista na legislação em vigor:
	DATA DA OCORRÊNCIA 
	VALOR ORIGINAL (R$) 

	12/07/2012
	11.000,00

	17/07/2012
	11.000,00

	22/08/2012
	11.000,00

	13/09/2012
	11.000,00

	21/09/2012
	15.400,00

	31/10/2012
	33.000,00

	12/11/2012
	22.000,00

	19/11/2012
	22.000,00

	19/11/2012
	22.000,00

	19/11/2012
	22.000,00

	19/11/2012
	17.600,00

	18/12/2012
	33.000,00

	29/12/2012
	33.000,00

3.3. aplicar individualmente às Sras. Maria Eliete Coutinho Bispo e Adriana Coutinho Bispo a multa prevista no art. 57 da Lei 8.443/1992; 
3.4. autorizar, desde logo, nos termos do art. 28, inciso II, da Lei 8.443/1992, a cobrança judicial das dívidas, caso não atendidas as notificações;
3.5. autorizar, desde logo, o pagamento das dívidas das responsáveis em até trinta e seis parcelas mensais e consecutivas, nos termos do art. 26 da Lei 8.443/1992 c/c o art. 217 do Regimento Interno/TCU, caso solicitado; 
	3.6. encaminhar cópia da deliberação que vier a ser proferida ao Procurador-Chefe da Procuradoria da República no Estado do Rio Grande do Norte, nos termos do art. 209, § 7º, in fine, do Regimento Interno/TCU, para adoção das medidas que entender cabíveis.
4.	 O Ministério Público junto ao TCU, representado pela Procuradora-Geral Cristina Machado da Costa e Silva, dissentiu parcialmente do encaminhamento sugerido pela unidade técnica quanto à responsabilização da ex-Prefeita, Sra. Maria Eliete Coutinho Bispo, cujo nome deve ser, segundo o Parquet, excluído do rol de responsáveis desta TCE. Eis os fundamentos que sustentam o entendimento do MP/TCU (peça 18) : 
“6. O caso sob análise envolve transferência de recursos do SUS do Fundo Nacional de Saúde para o Fundo Municipal de Saúde, para aplicação na respectiva área (Atenção Básica) , no âmbito do Programa de Melhoria do Acesso e da Qualidade. Conforme informado no site do FNS, o PMAQ tem como objetivo incentivar os gestores e as equipes a melhorar a qualidade dos serviços de saúde oferecidos aos cidadãos no nível local. Para isso, propõe um conjunto de estratégias de qualificação, acompanhamento e avaliação do trabalho das equipes de saúde.
7. A irregularidade constatada cingiu-se à não comprovação dos pagamentos realizados com os recursos repassados ao município, e à não apresentação dos processos licitatórios correspondentes. Ocorre que, em casos que envolvem aplicação de recursos do SUS, a responsabilidade por ocorrências ou atos ilícitos deve recair, em tese, apenas sobre o secretário municipal de Saúde. O prefeito responde em conjunto quando houver participado de algum ato irregular de modo ativo e evidenciado. Nesse sentido, é a jurisprudência do TCU (Acórdão 2952/2018-TCU-Plenário, 203/2018-Plenário, 1.997/2016-Plenário e 7.503/2015-Primeira Câmara. Fonte: Jurisprudência Selecionada do Tribunal) . Tal entendimento encontra respaldo nas disposições das Leis n.º 8.080/1990 e n.º 8.142/1990.
8. Não há nenhuma evidência nos Relatórios do Denasus e do Tomador de Contas Especial de que cabia à ex-prefeita a prática de algum ato relacionado à gestão direta dos recursos fundo a fundo transferidos ao município. O fato de não terem sido apresentados os respectivos processos licitatórios não torna a ex-prefeita responsável por presunção. Pelo que se infere dos autos, não chegou às mãos do Denasus nenhuma documentação que atestasse ou comprovasse a execução das despesas, embora tenha o Departamento solicitado à gestão atual do município disponibilização dos documentos comprobatórios, inclusive processos licitatórios (cf. instrução à peça 6) . Não se pode afirmar, por conseguinte, se ocorreu alguma licitação com os recursos impugnados, muito menos atribuir à ex-Prefeita um débito sobre o qual não há certeza de seu nível de participação ou interferência.
9. Em relação à ex-Secretária Municipal de Saúde, considerando os normativos aplicáveis ao SUS e ao Fundo Nacional de Saúde, não resta dúvida quanto à sua responsabilidade por demonstrar a boa e regular aplicação dos recursos recebidos, haja vista ser atribuição do ocupante desse cargo prestar as devidas contas ao ente repassador.
10. Em face do exposto, com as devidas vênias à Unidade Técnica, esta representante do Ministério Público de Contas propõe que apenas a Senhora Adriana Coutinho Bispo, ex-Secretária Municipal de Saúde de Montanhas/RN, tenha as contas julgadas irregulares e seja condenada pelo débito de R$ 264.000,00, além da multa do art. 57 da Lei n.º 8.443/1992. Quanto à Senhora Maria Eliete Coutinho Bispo, ex-Prefeita do Município, entende-se que seu nome deve ser excluído da presente relação processual, uma vez que não ficou demonstrado que lhe cabia responsabilidade pela gestão dos recursos do Fundo Municipal de Saúde, nos termos da legislação regente da matéria e da jurisprudência do TCU.”
	É o Relatório.

não há.

Procuradora-Geral Cristina Machado da Costa e Silva.

TOMADA DE CONTAS ESPECIAL. SISTEMA ÚNICO DE SAÚDE - SUS. PROGRAMA NACIONAL DE MELHORIA DO ACESSO E DA QUALIDADE - PMAQ. NÃO COMPROVAÇÃO DAS DESPESAS REALIZADAS. FALTA DE APRESENTAÇÃO DOS PROCESSOS LICITATÓRIOS. CITAÇÃO SOLIDÁRIA DA EX-PREFEITA E DA EX-SECRETÁRIA MUNICIPAL DE SAÚDE. REVELIA. RESPONSABILIDADE PRIMÁRIA DA TITULAR DA SECRETARIA MUNICIPAL DE SAÚDE NA GESTÃO DOS RECURSOS DO SUS. ÔNUS DO GESTOR DE DEMONSTRAR A REGULARIDADE DA APLICAÇÃO DOS VALORES NAS AÇÕES DO ALUDIDO PROGRAMA. CONTAS IRREGULARES, COM DÉBITO E MULTA PROPORCIONAL AO DANO. O ônus de comprovar a regular aplicação da integralidade dos recursos públicos compete ao responsável, por meio da devida prestação de contas, com documentação consistente a demonstrar cabalmente os gastos efetuados na execução das ações dos programas federais indicados.

TOMADA DE CONTAS ESPECIAL (TCE)

Secretaria de Controle Externo de Tomada de Contas Especial - Secex/TCE.

Trago à apreciação deste Colegiado Tomada de Contas Especial instaurada pelo Fundo Nacional de Saúde, tendo como responsáveis as Sras. Maria Eliete Coutinho Bispo, Prefeita de Montanhas/RN na gestão de 2009 a 2012, e Adriana Coutinho Bispo, Secretária Municipal de Saúde no período de 1º/12/2010 a 31/12/2012, em razão da não comprovação do bom e regular emprego dos recursos do Sistema Único de Saúde – SUS repassados, na modalidade fundo a fundo, ao referido município durante o exercício de 2012, no âmbito do Programa Nacional de Melhoria do Acesso e da Qualidade (PMAQ) . 
2.	 A Secex/TCE promoveu a citação solidária das responsáveis a fim de que recolhessem, com os acréscimos legais, o valor original do débito apurado em R$ 264.000,00, e/ou apresentassem alegações de defesa sobre a falta de comprovação da correta aplicação dos recursos do SUS, transferidos pelo aludido FNS ao Município de Montanhas/RN, nas ações do PMAQ, dada a não apresentação dos documentos das despesas realizadas e dos correspondentes processos licitatórios que as embasaram.
3.	  Apesar de devidamente notificadas da citação, tanto a ex-Prefeita como a ex-Secretária de Saúde não encaminharam defesa ao TCU nem recolheram o valor do débito, situação que caracteriza a revelia de ambas e autoriza o prosseguimento do feito, a teor da disposição do art. 12, § 3º, da Lei 8.443/1992.
4.	No mérito, os pareceres da unidade instrutiva e do Ministério Público/TCU convergem no sentido da irregularidade das contas da Sra. Adriana Coutinho Bispo, Secretária Municipal de Saúde à época, com a imposição do débito calculado e a aplicação da multa proporcional ao dano causado ao erário, e divergem quanto à responsabilidade da Sra. Maria Eliete Coutinho Bispo, ex-Prefeita. 
5.	Para a unidade técnica, a ex-Prefeita deve ter as contas julgadas irregulares e ser condenada solidariamente com a ex-Secretária de Saúde ao pagamento do dano ao erário, além de suportar a sanção da multa prevista no art. 57 da Lei 8.443/1992. Já o Parquet, respaldado na jurisprudência do TCU que menciona em seu Parecer, manifesta-se pela exclusão do nome da Sra. Maria Eliete Coutinho Bispo do rol de responsáveis desta Tomada de Contas Especial, porquanto não restou caracterizada a sua responsabilidade na gestão dos recursos do Fundo Municipal de Saúde. 
6.	De fato, o conjunto de documentos constantes dos autos não permite afirmar o correto emprego dos recursos públicos na execução das ações relacionadas ao Programa Nacional de Melhoria de Acesso e da Qualidade, atinente à Atenção Básica, ao qual o Município de Montanhas/RN aderiu.
7.	Consta da peça 2, p. 16, extrato da transferência dos recursos do Fundo Nacional de Saúde para o Fundo Municipal de Saúde de Montanhas/RN, no total de R$ 264.000,00, constituído de treze parcelas liberadas ao longo do exercício de 2012, para a aplicação nas ações do PMAQ no bloco da Atenção Básica. 
8.	O Departamento Nacional de Auditoria do SUS – Denasus, na fiscalização que realizou na Secretaria Municipal de Saúde de Montanhas/RN, constatou a falta da documentação financeira referente ao PMAQ do ano de 2012 que comprove a aplicação dos recursos transferidos, bem como a não apresentação dos processos de licitação relacionados às despesas (peça 2, p. 6-9) . 
9.	Sem a documentação das despesas realizadas, o paradeiro dos recursos públicos do PMAQ é desconhecido. Não há qualquer comprovante nos autos que demonstre os gastos incorridos, o nexo de causalidade entre os recursos do SUS e o emprego de tais valores nas ações do PMAQ relacionadas ao bloco de Atenção Básica da Saúde. 
10.	Portanto, a situação fática de completa falta de elementos documentais que evidenciem o bom e regular uso dos recursos públicos do PMAQ no Município de Montanhas/RN conduz à conclusão de ocorrência de dano ao erário, cujo ressarcimento deve ser buscado junto a quem efetivamente geriu tal verba pública.  
11.	No que se refere à manifestação do Ministério Púbico junto ao TCU quanto à exclusão do nome da Sra. Maria Eliete Coutinho Bispo do rol de responsáveis desta Tomada de Contas, assiste-lhe razão.
12.	 A Lei 8.880/1990, ao tratar das condições para a promoção, proteção e recuperação da saúde, a organização e o funcionamento dos serviços correspondentes e dar outras providências, estipula em seu art. 9º, inciso III, que a direção do Sistema Único de Saúde é única, de acordo com o art. 198, inciso I, da Constituição Federal, sendo exercida no âmbito dos municípios pela respectiva Secretaria de Saúde ou órgão equivalente. 
13.	Por sua vez, a Lei 8.142/1990, ao dispor sobre a participação da comunidade na gestão do Sistema Único de Saúde e sobre as transferências intergovernamentais de recursos financeiros na área da saúde, definiu, nos termos do seu art. 4º, que para os municípios receberem os recursos do SUS destinados à cobertura das ações e serviços de saúde a serem implementados pelo ente municipal, devem contar com um Fundo Municipal de Saúde, um Conselho de Saúde, plano de saúde, dentre outros requisitos que enumera. 
14.	No presente caso, verifica-se que a transferência dos recursos do Fundo Nacional de Saúde para o Município de Montanhas/RN se viabilizou em razão da existência do Fundo Municipal de Saúde, gerido pelo titular da Secretaria Municipal de Saúde, além da observância dos demais requisitos legais aplicados à espécie, sobretudo os relativos ao PMAQ. 
15.	A jurisprudência do TCU, alinhada às disposições legais afetas ao SUS, é no sentido de que, no caso das transferências de recursos para municípios, compete ao titular da Secretaria Municipal de Saúde ou de órgão equivalente a responsabilidade primária pela gestão dos recursos do SUS. 
16.	Para a inclusão de outros gestores no rol de responsáveis, além do titular da Secretaria Municipal de Saúde, é preciso haver evidências e provas da sua atuação na gestão de tais recursos, seja por meio de um ato comissivo ou omissivo que causou interferência ou participação na administração do aludido Fundo Municipal de Saúde.
17.	Nesse sentido, eis alguns enunciados coletados da Jurisprudência Selecionada do TCU: 
“O prefeito somente responde por irregularidades na aplicação de recursos do Sistema Único de Saúde (SUS) caso delas participe ativamente, pois, no âmbito municipal, a direção do SUS é competência da respectiva secretaria de saúde ou órgão equivalente (art. 9º, inciso III, da Lei 8.080/1990) ”. (Acórdão 7503/2015-TCU-Primeira Câmara, rel. Min. Walton Alencar Rodrigues; Acórdão 203/2018-TCU-Plenário, rel. Min. Augusto Nardes) .
“A gestão dos recursos do Fundo Municipal de Saúde é de responsabilidade do Secretário Municipal de Saúde, conforme preconizam o art. 198, inciso I, da Constituição da República c/c o art. 9º, inciso III, da Lei 8.080/1990.” (Acórdão 601/2013-TCU-Plenário, rel. Min. José Jorge) . 
“A responsabilidade pela gestão dos recursos do Fundo Municipal de Saúde é do secretário de saúde  (art. 9º, inciso III, da Lei 8.080/1990) . Independentemente da participação de outros agentes na prática de determinados atos de administração dos recursos, remanesce para o secretário a responsabilidade primeira pela correta aplicação dos recursos e pelo alcance dos objetivos estabelecidos no Sistema Único de Saúde.” (Acórdão 5509/2013-TCU-Segunda Câmara, rel. Min. Ana Arraes) .
“Na ausência de evidências de que o prefeito municipal tenha participado de atos e procedimentos irregulares na aplicação de recursos do Sistema Único de Saúde  (SUS) a  responsabilidade pelas ocorrências apuradas deve recair unicamente sobre o secretário municipal de saúde, em face das disposições contidas nas Leis 8.080/1990 e 8.142/1990.” (Acórdão 2952/2018-TCU-Plenário, rel. Min. Bruno Dantas;Acórdão 1997/2016-TCU-Plenário, rel. Min. Raimundo Carreiro) 
18.	No presente caso, nem o Denasus, por ocasião da fiscalização que realizou na Secretaria Municipal de Saúde de Montanhas/RN, nem o FNS, que instaurou a presente TCE, tampouco a unidade técnica do TCU que atuou nestes autos consignaram atos indicativos da atuação da ex-Prefeita na gestão dos recursos do SUS repassados ao Fundo Municipal de Saúde de Montanhas para aplicação nas ações do PMAQ.
19.	Assim, dada a ausência de evidências de que a ex-Prefeita tenha participado da gestão dos recursos do SUS integrantes do Fundo Municipal de Saúde, e considerando a legislação específica do SUS citada anteriormente e os precedentes mencionados, a responsabilidade pela irregularidade apurada deve recair unicamente sobre a ex-Secretária Municipal de Saúde, Sra. Adriana Coutinho Bispo, a quem, na condição de gestora pública, cabe o ônus de demonstrar a boa e regular aplicação dos recursos federais recebidos (arts. 70, parágrafo único, da Constituição Federal, 93 do Decreto-lei 200/1967, 66 do Decreto 93.872/1986, e art. 9º, inciso III, da Lei 8.880/1990) .
20.	Nesse contexto, acolho a manifestação do Ministério Público/TCU no sentido da irregularidade das contas da Sra. Adriana Coutinho Bispo, com débito e multa proporcional ao dano causado ao erário, com a distinção de que o faço com base na alínea c do inciso III do art. 16 da Lei 8.443/1992, que melhor se amolda ao presente caso. De igual modo, concordo também com a proposta de exclusão do nome da Sra. Maria Eliete Coutinho Bispo do rol de responsáveis desta TCE.
 	Ante o exposto, voto por que seja adotada a deliberação que ora submeto a este Colegiado.
	T.C.U., Sala das Sessões, em 22 de outubro de 2019.   
MARCOS BEMQUERER COSTA
Relator